臺灣臺中地方法院民事判決　100年度訴字第2872號
原　　　告　花旗（台灣）商業銀行股份有限公司
法定代理人　管國霖
訴訟代理人　陳建興
被　　　告　紀松為
　　　　　　紀証耀
上列當事人間請求塗銷所有權移轉登記事件，本院於民國100年1
1月30日言詞辯論終結，判決如下：
    主      文
被告紀松為與被告紀証耀間於民國一百年四月十二日就坐落臺中
市○○區○○段四四地號土地及其上同段二七建號之建物，以買
賣為登記原因所為之債權行為及所有權移轉登記之物權行為均應
撤銷。
被告紀証耀應將上項房地於民國一百年四月十二日以買賣為登記
原因所為之所有權移轉登記予以塗銷。
訴訟費用由被告負擔。
    事實及理由
壹、程序事項：
一、本件被告二人經合法通知，無正當理由，未於言詞辯論期日
    到場，核無民事訴訟法第386條各款所列情形，爰依原告之
    聲請，由其一造辯論而為判決。
貳、實體事項：
一、原告主張：
(一)被告紀松為因個人信用貸款債務，自民國100年1月到4月，
    已經累計積欠原告本金新台幣（下同）1,022,509元及利息
    等未為清償，嗣原告依被告紀松為名下不動產反查所有權人
    時，乃覺被告紀松為基於脫產意圖，竟已將台中市○○區○
    ○段44地號土地及同段27建號建物（下稱系爭房地），以買
    賣為由移轉登記予被告紀証耀，斯時被告紀松為名下已無其
    他財產足資清償對原告之債務。
(二)被告紀松為於移轉系爭房地予被告紀証耀時，既對原告負有
    債務，而被告紀松為於移轉系爭房地後名下已無其他財產足
    資清償對原告及其他債權人之債務，則被告紀松為之行為顯
    有害及原告之債權。又被告二人為兄弟關係，按依一般社會
    通念，親屬間不動產物權移轉實係無償，並無買賣價款之支
    付，而屬贈與，依此誠難令人信服被告間確有債權債務或給
    付金錢之關係，是原告依民法第244條第1項、第4項聲請法
    院撤銷被告間就系爭房地之移轉行為，並命塗銷所有權移轉
    登記，以回復原狀。
(三)退萬步言，縱使被告間不動產物權移轉之行為非無對價，惟
    被告紀証耀與被告紀松為乃兄弟關係，就被告紀松為負有債
    務之情狀，自無置身事外之理而難諉為不知，從而被告紀証
    耀受讓系爭房地之所有權時，顯然明知有損害於債權人之權
    利，原告亦得依民法第244條第2項、第4項聲請法院撤銷被
    告間就系爭房地之移轉行為，並聲請命塗銷所有權移轉登記
    ，以回復原狀等語。並聲明：1.被告間於100年4月12日就坐
    落於台中市○○區○○段44地號及27建號，以買賣為原因所
    為之所有權移轉登記，其債權行為及物權行為，應予撤銷。
    2.被告紀証耀應將系爭房地在100年4月12日所為之所有權移
    轉登記，予以塗銷。
二、被告未於言詞辯論期日到場，亦未提出書狀作何聲明或陳述
    。
三、原告主張之上開事實，業據其提出本院100年度司促字第171
    58號支付命令暨確定證明書、消費帳款明細、系爭房地登記
    謄本、異動索引、戶籍謄本等件為證，暨查覆被告稅務電子
    閘門資料查詢表及系爭房地所有權移轉登記資料在卷可參。
    按當事人對於他造主張之事實，於言詞辯論時不爭執者，視
    同自認；當事人對於他造主張之事實，已於相當時期受合法
    之通知，而於言詞辯論期日不到場，亦未提出準備書狀爭執
    者，準用第一項之規定，民事訴訟法第280條第1項、第3項
    分別定有明文。而被告等均受本院相當時期合法之通知，於
    言詞辯論期日既未到場，復未提出任何書狀爭執，依前揭規
    定，應視同自認，且經本院諭請被告提出買賣契約、資金往
    來明細等資料，渠等亦未提出任何資料供參，難認被告間就
    系爭房地確有買賣之實，渠等通謀以買賣為原因移轉所有權
    ，內部實際上所隱藏者為贈與行為，經本院調查證據之結果
    ，堪信原告之主張為真實。
四、按表意人與相對人通謀而為虛偽意思表示者，其意思表示無
    效。但不得以其無效對抗善意第三人。虛偽意思表示，隱藏
    他項法律行為者，適用關於該項法律行為之規定。民法第87
    條第1項、第2項分別定有明文。經查，本件被告間通謀虛偽
    以買賣為原因所為移轉系爭房地所有權，雖屬通謀虛偽意思
    表示而自屬無效，但內部既隱藏贈與之法律行為，揆諸上開
    規定，應適用贈與之法律行為。又按稱贈與者，謂當事人約
    定，一方以自己之財產無償給與他方，他方允受之契約。債
    務人所為之無償行為，有害及債權者，債權人得聲請法院撤
    銷之。債務人所為之有償行為，於行為時明知有損害於債權
    人之權利者，以受益人於受益時亦知其情事者為限，債權人
    得聲請法院撤銷之。債權人依前開規定聲請法院撤銷時，得
    並聲請命受益人回復原狀，民法第406條、第244條第1、2項
    與第4項本文分別定有明文。民法第244條之撤銷權之客體，
    包含債務人之債權行為與物權行為，債權人行使此撤銷權時
    ，除得同時訴請撤銷債務人之債權行為與物權行為外，並可
    請求塗銷其所有權移轉登記（參最高法院42年台上字第323
    號、48年台上字第1750號及56年台上字第347號判例意旨）
    。次按民法第244條規定所謂債務人害及債權之無償行為，
    係指因債務人之行為，致債權不能獲得滿足；換言之，因債
    務人之行為而致積極的減少財產，或消極的增加債務，因而
    使債權陷於清償不能或因難或遲延之狀態。又參酌民法第24
    4條第1項與第2項規定，前者謂債務人所為之無償行為，有
    害及債權者，債權人得聲請法院撤銷之。後者則稱債務人所
    為之有償行為，於行為時明知有損害於債權人之權利者，以
    受益人於受益時，亦知其情事者為限，債權人得聲請法院撤
    銷之。比較兩者之文義與立法意旨，本院認為在無償行為之
    場合，由於第三人之受益，並非付出代價而來，雖剝奪其取
    得之財產權，僅喪失無償所得之利益而已，未發生何等積極
    之損害。故在贈與之情形，衡諸債權人與受益人之權益，債
    權將受危害之債權人，有優先保護之必要。從而，原告所有
    之上開債權與被告紀証耀取得系爭房地之所有權相比，前者
    較應優先保護之。準此，被告紀松為移轉系爭房地予被告紀
    証耀之行為，其性質實為無償贈與行為，且有害於原告之上
    開債權，在客觀上已符合民法第244條第1項規定之撤銷要件
    。本件被告紀松為就系爭房地所為贈與之無償行為，既有害
    原告之債權，是原告依民法第244條第1項之規定，請求撤銷
    被告2人間於100年4月12日就系爭房地所為移轉之債權行為
    、物權行為，並依民法第244條第4項規定，併請求被告紀証
    耀塗銷應將系爭房地於100年4月12日以買賣為原因所為移轉
    登記之行為，為有理由，應予准許。
五、據上論結，本件原告之訴為有理由，並依民事訴訟法第385
    條第1項前段、第78條、第85條第1項前段，判決如主文。
中    華    民    國    100   年    12    月    14    日
                  民事第二庭    法  官  吳崇道
以上正本係照原本作成
如對本判決上訴，須於判決送達後20日內向本院提出上訴狀。如
委任律師提起上訴者，應一併繳納上訴審裁判費。
中    華    民    國    100   年    12    月    14    日
                                書記官